臺灣高等法院高雄分院刑事判決　　　　94年度選上訴字第12號
上　訴　人
即　被　告　甲○○
選任辯護人　葉武侯律師
上列上訴人因違反公職人員選舉罷免法案件，不服臺灣屏東地方
法院94年度選訴字第13號中華民國94年6 月23日第一審判決（起
訴案號：93年度選偵字第43號、93年度選偵字第53號、94年度選
偵緝字第1 號），提起上訴，本院判決如下：
     主  文
上訴駁回。
     事  實
一、甲○○於第6 屆立法委員選舉期間，為使候選人蔡豪能於民
    國93年12月11日所舉辦之該屆立法委員選舉順利當選，竟與
    蘇文雄（已經原審判決確定）、洪壬榮（已經原審判決確定
    ）共同基於對有投票權人交付賄賂，約定投票權為一定行使
    之概括犯意聯絡，由甲○○於93年11月24日先以電話告知蘇
    文雄交付買票賄款之事宜，再於同年11月27日上午，在屏東
    市歸來國小旁，交付新台幣（下同）2 萬元予蘇文雄，要求
    蘇文雄以每票500 元之價格，向屏東市地區有投票權之人行
    賄。蘇文雄因92年間其女兒結婚時，甲○○陪同蔡豪夫婦前
    往致詞，心存感念，乃欣然答應並收受該賄款後，即於同日
    上午，在屏東市湖西里仁後巷10之2 號洪壬榮住處內，先將
    1 萬元交予洪壬榮，要求洪壬榮向屏東市湖西里地區有投票
    權之人行賄，洪壬榮則因平時蘇文雄為其介紹工作，為還人
    情，乃應允並收受該賄款。嗣因洪壬榮認1 萬元尚有不足，
    乃於同日中午，前往蘇文雄位於屏東市湖西里仁後巷30號住
    處，並告知蘇文雄賄款不足之情事，蘇文雄乃接續交付1 萬
    元予洪壬榮，洪壬榮即依其指示，於投票日前，以每人500
    元之代價，連續於下列時地向有投票權之人行賄：(一)93年11
    月28日6 時30分，至林金英（另行審結）位在屏東市湖西里
    仁後巷10之12號住處，交付1500元賄款予林金英，並約定林
    金英及其家屬於行使第6 屆立法委員投票權時，應將選票投
    予候選人蔡豪，於林金英同意收下該賄款後離去。(二)同年12
    月間某日，至簡玉嬌（另行審結）位在屏東市湖西里仁後巷
    10之7 號住處，交付1000元賄款予簡玉嬌，並約定簡玉嬌及
    其家屬於行使第6 屆立法委員投票權時，應將選票投予候選
    人蔡豪，於簡玉嬌同意收下該賄款後離去。(三)同年12月11日
    投票日前某日，至洪水蓮（另行審結）位在屏東市湖西里仁
    後巷10之7 號住處，交付1000元賄款予洪水蓮（含洪水蓮及
    其配偶陳金山共2 人），並約定洪水蓮及其配偶陳金山於行
    使第6 屆立法委員投票權時，應將選票投予候選人蔡豪，於
    洪水蓮同意收下該賄款後離去。(四)同年12月11日投票日前某
    日，至陳明和（另行審結）位在屏東市湖西里仁後巷10之8
    號住處，交付1000元賄款予陳明和，並約定陳明和於行使第
    6 屆立法委員投票權時，應將選票投予候選人蔡豪，於陳明
    和同意收下該賄款後離去。(五)同年11月底間某日，在鍾英貞
    （另行審結）位在屏東市湖西里仁後巷10之1 號住處附近，
    交付1500元賄款予鍾英貞，並約定鍾英貞及其家屬於行使第
    6 屆立法委員投票權時，應將選票投予候選人蔡豪，於鍾英
    貞同意收下賄款後離去。(六)93年11月27日16時，在陳劉金菊
    （另行審結）位於屏東市湖西里仁後巷10之6 號住處，交付
    2500元賄款予陳劉金菊（含陳劉金菊及其家屬共5 人），並
    約定陳劉金菊及其家屬於行使第6 屆立法委員投票權時，應
    將選票投予候選人蔡豪，於陳劉金菊同意收下賄款後離去，
    惟嗣後陳劉金菊之夫陳清雄將上開賄款2500元退還予洪壬榮
    。嗣經民眾檢舉並分別傳訊蘇文雄、洪壬榮、林金英、簡玉
    嬌、洪水蓮、陳明和、鍾英貞、陳劉金菊等人後，該8 人於
    偵查中均坦承犯行，其中洪壬榮自動繳出尚未發出之14000
    元賄款，林金英、簡玉嬌、洪水蓮、陳明和、鍾英貞等人則
    分別自動繳出所收受之賄款，1500元、1000元、1000元、10
    00元、1500元，共計6000元，因而查獲上情。
二、案經屏東縣警察局屏東分局報請臺灣屏東地方法院檢察署檢
    察官偵查起訴暨該署檢察官自動檢舉偵查起訴。
    理  由
一、證據能力方面：
  (一)按被告以外之人（包括證人、鑑定人、告訴人、被害人及共
    同被告等）於審判外之陳述雖不符刑事訴訟法第159 條之1
    至之4 等四條之規定，而經當事人於審判程序同意作為證據
    ，法院審酌該言詞陳述或書面陳述作成時之情況，認為適當
    者，亦得為證據；當事人、代理人或辯護人於法院調查證據
    時，知有刑事訴訟法第159 條第1 項不得為證據之情形，而
    未於言詞辯論終結前聲明異議者，視為有前項之同意，同法
    第159 條之5 定有明文。立法意旨在於傳聞證據未經當事人
    之反對詰問予以核實，原則上先予排除。惟若當事人已放棄
    反對詰問權，於審判程序中表明同意該等傳聞證據可作為證
    據；或於言詞辯論終結前未聲明異議，基於尊重當事人對傳
    聞證據之處分權，及證據資料愈豐富，愈有助於真實發見之
    理念，且強化言詞辯論主義，使訴訟程序得以順暢進行，上
    開傳聞證據亦均具有證據能力。
  (二)本件關於人證、物證及書證等證據，於本院調查證據時，當
    事人檢察官及被告均未於言詞辯論終結前聲明異議，本院以
    證人之陳述均係其等本於自由意識之陳述，查無不當取供之
    情形，以及物證、書證等證據與上開證言相符，審酌其等作
    成時之情況，認為適當，依上開規定，均得為證據。
二、訊據上訴人即被告甲○○矢口否認有何違反公職人員選舉罷
    免法之犯行，辯稱：立委選舉期間我沒有拿錢給蘇文雄去買
    票，我是拿遊行放鞭炮的錢約1 萬多元給蘇文雄後一起付款
    給賣鞭炮之人，確實金額多少已經忘記等語。
三、經查：
  (一)被告甲○○於92年間，在原審共同被告蘇文雄嫁女兒時陪同
    蔡豪夫婦前往致詞，因而認識蘇文雄，而於第6 屆立法委員
    選舉期間即93年11月間，被告甲○○拜託蘇文雄邀請3 、40
    個人到屏東縣內埔酒廠參加蔡豪舉辦之法會以拉抬聲勢，又
    於93年11月24日先以電話告知蘇文雄交付買票賄款之事宜，
    並於93年11月27日早上，在屏東市歸來國小旁交付2 萬元之
    賄款予蘇文雄，要求蘇文雄以每票500 元之價格，向屏東市
    地區有投票權之人行賄並支持蔡豪等事實，業據證人即同案
    被告蘇文雄於偵查中及原審法院審理時證述明確（見93年度
    選偵字第43號偵查卷第28頁、第29頁、第70頁、第73頁、第
    74頁、94年選偵緝字第1 號偵查卷宗第12頁、原審法院卷第
    54頁，蘇文雄於原審審理中具結後證稱：
    1.錢是甲○○給我的，…我說走路工要給人家，順便跟人家
    說支持蔡豪。2.之前在檢察官那裡所言實在。），而被告甲
    ○○於原審法院審理時自承行動電話門號0000000000號為其
    所使用之門號（見原審法院卷第61頁），由卷附之蘇文雄所
    使用和信電訊股份有限公司（下稱和信公司）行動電話門號
    0000000000號之通聯紀錄觀之，被告甲○○於93年11月24日
    9 時46分許，曾以上開行動電話門號與蘇文雄所使用之0000
    000000號之行動電話門號聯絡，可見證人蘇文雄所證述被告
    甲○○於93年11月24日有以電話告知伊交付買票賄款事宜等
    語，尚非無據。又被告甲○○於原審法院審理時亦自承伊與
    蘇文雄並無仇恨，蘇文雄打電話給伊，伊會幫忙處理事情等
    情（見原審法院卷第60頁），而證人蘇文雄於偵審中之證述
    ，均係具結後所為，如有虛偽不實，即須受偽證罪之處罰，
    證人蘇文雄與被告甲○○並無仇恨怨隙，豈有甘冒受偽證罪
    刑事追訴之風險，設詞構陷被告甲○○之可能，況蘇文雄於
    偵查中更供稱：買票的錢，確實是甲○○給我的，我如果亂
    講願負誣告罪等語（見94年選偵緝字第1 號偵查卷宗第13頁
    ），益見證人蘇文雄之上開證述，並非子虛，而可採信。
  (二)同案被告蘇文雄於93年11月27日接續2 次共交付2 萬元予同
    案被告洪壬榮囑其以每票500 元之代價，向屏東市湖西里地
    區有投票權之人行賄，並支持蔡豪等情，亦據洪壬榮於偵查
    中供述明確（見93年度選他字第568 號偵查卷第116 頁、第
    118 頁），證人蘇文雄於原審法院審理時自承伊係工人，每
    月收入2 萬多元等情（見原審法院卷第54頁），其每月之收
    入僅2 萬餘元，自無可能自行出資2 萬元交予洪壬榮向有投
    票權之人買票，該款項應係他人所提供，而被告甲○○於證
    人蘇文雄嫁女兒時曾陪同蔡豪夫婦前往致詞，蘇文雄對此心
    存感念，乃應允為甲○○向有投票權之人行賄買票，並支持
    蔡豪，亦符常情，可見被告甲○○有交付2 萬元予蘇文雄要
    求蘇文雄以每票500 元之價格買票行賄之事實，應無疑義。
    又被告甲○○於偵查中及原審法院行準備程序時始終否認有
    交付金錢予蘇文雄，蘇文雄於警詢、偵查中及原審法院行準
    備程序時亦均未提及遊行放鞭炮之情事，且其於原審法院審
    理時亦證稱：放鞭炮是另一回事，鞭炮錢1 萬元左右等語（
    見原審法院卷第62頁），被告甲○○於原審法院及本院審理
    時始辯稱伊係拿遊行放鞭炮的錢給被告蘇文雄云云，顯係避
    重就輕之詞，委無可採。
  (三)被告甲○○雖以證人蘇文雄於警詢先供稱有拿15000 元給洪
    壬榮，但並未叫洪壬榮行賄，嗣又改稱：伊負責30票，被告
    甲○○拿2 萬元給伊，要伊以每票500 元買票，而於原審法
    院審理時又證稱：被告甲○○係拿15000 元或20000 元給伊
    ，已經不確定，倘蘇文雄確係負責30票，以每票500 元計算
    ，僅需15000 元即可，可見證人蘇文雄之證詞前後並不一致
    ，而有矛盾可疑之處云云。惟證人之陳述有部分前後不符，
    或相互間有所歧異時，究竟何者為可採，法院仍得本其自由
    心證予以斟酌，非謂一有不符或矛盾，即應認其全部均為不
    可採信；尤其關於行為動機、手段及結果等之細節方面，證
    人之證言，有時亦有予渲染之可能；然其基本事實之陳述，
    若果與真實性無礙時，則仍非不得予以採信（最高法院74年
    台上字第1599號判例可資參照），查證人即同案被告蘇文雄
    於偵查中及原審法院審理時所證述之被告甲○○有交付賄款
    之基本事實大致相同，雖有時稱15000 元，有時稱20000 元
    ，諒係年紀較大，因時間之經過記憶不清所致，然對照證人
    即同案被告洪壬榮證述伊自蘇文雄處收受20000 元之事實，
    及有賄款2 萬元扣案可資佐證，應以其偵查中所述被告甲○
    ○交付20000 元為是，證人蘇文雄於偵查中及原審法院審理
    時證稱有自被告甲○○處收取賄款之事實，應堪採信。又蘇
    文雄所稱伊僅負責買30票等情，應僅為約略之概數，蘇文雄
    向有投票權之人買票之票數越多，對於候選人越有利，為使
    候選人順利當選，衡情，自無對蘇文雄買票之票數設限之必
    要，是被告甲○○交付2 萬元予蘇文雄，自係希望蘇文雄能
    盡量提高所買之票數，雖超過蘇文雄所稱30票之賄款金額，
    亦與常情相符。證人蘇文雄之證詞尚難認有何違背常情之處
    ，被告甲○○上開所辯，尚無可採。
  (四)被告甲○○另以證人蘇文雄於偵查中證稱被告甲○○於93年
    11月27日9 時許打電話給伊，並將錢拿到歸來國小旁養鴿處
    交予伊等語，而依卷附被告蘇文雄所使用之行動電話門號00
    00000000號之通聯紀錄觀之，93年11月27日9 時許，被告甲
    ○○並無與證人蘇文雄聯絡之記錄，而認證人蘇文雄此部分
    之證詞亦有可疑之處云云。惟證人蘇文雄於偵查中係證稱：
    「我在歸來國小旁邊養鴿子，被告甲○○打我手機00000000
    00號給我，並把錢拿到該處給我，在他拿錢給我的前2 、3
    天，就有打電話給我，並告訴我，如果他要買票，就會拿錢
    給我，並交代我把錢發下去」「大約在93年11月24日，被告
    甲○○有打電話給我，說他如果要買票要拿錢給我，直到11
    月27日早上，他就直接去找我，並拿錢給我」等語（見93年
    度選偵字第43號偵查卷宗第29頁、第70頁），由上述證詞前
    後對照觀察，被告甲○○確僅有於93年11月24日以電話告知
    證人蘇文雄交付買票賄款事宜，而於同年月27日早上，始在
    屏東市歸來國小旁交付買票賄款2 萬元與證人蘇文雄，被告
    甲○○斷章取義，以蘇文雄曾供述被告甲○○於93年11月27
    日早上有先打電話給伊，並將錢拿到歸來國小旁交付予伊云
    云，而認為蘇文雄所述不實在云云，亦無可採。
  (五)證人蘇文雄於本院審理中具結後證稱：「甲○○總共給我共
    約2 萬元，錢的用途是用在法會上，當時舉辦法會的時候，
    怕沒有人要來參加，所以要發一些法會的走路工，之後卻不
    知道被何人檢舉是賄選並且遭到移送法辦。」云云，然查被
    告甲○○確有交付金錢予證人蘇文雄以供買票之用，已詳如
    前述。而法會係一種宗教儀式，以供參加之人本身祈福消災
    之用，參加之人一般均係自願前往，並無所謂走路工之情形
    。且該祈福晚會係93年11月20日在屏東縣內埔鄉參加，已經
    證人蘇文雄於檢察官偵查中結證明確（見43號偵查卷第73頁
    ），如需發放走路工，亦應在參加法會當天一起發放，豈有
    在隔7 、8 日，甚或10餘日之後始陸陸續續且分別發放之理
    ？且證人於本院審理中，復證稱：「在警偵訊中因為其他收
    到錢的人都陳述說是我發買票賄選的錢，所以我不得不承認
    金錢是賄選的金錢。」，竟又改證稱：「我也沒有在偵訊、
    警訊的時候承認有買票，他們筆錄如何製作，我不清楚」云
    云，其前後證言明顯矛盾，是證人蘇文雄於本院審理中具結
    後所為之證言，顯係偽證之詞，不足採信。
　(六)綜上所述，被告甲○○所辯，顯係卸責之詞，不足採信，本
    件事證明確，被告甲○○之犯行堪以認定。
四、核被告甲○○所為，係犯公職人員選舉罷免法第90條之1 第
    1 項之對於有投票權之人交付賄賂罪。按共同正犯之意思聯
    絡，原不以數人間直接發生者為限，即有間接之聯絡者，亦
    包括在內（最高法院77年台上字第2135號判例參照），被告
    甲○○與已判決確定之蘇文雄、洪壬榮間，雖被告甲○○與
    洪壬榮未正面接觸，但其係透過蘇文雄傳遞意思，其2 人間
    仍有間接之犯意聯絡，依上述說明，其等就上述行賄林金英
    、簡玉嬌、洪水蓮、陳明和、鍾英貞、陳劉金菊等人之事實
    有犯意聯絡及行為分擔，為共同正犯。被告甲○○先後多次
    犯行，時間緊接，方法相同，觸犯構成要件相同之罪，顯係
    基於概括犯意為之，為連續犯，均應依刑法第56條之規定，
    以一罪論，並加重其刑。
五、原審就被告甲○○部份，因依公職人員選舉罷免法第90條之
    1 第1 項、第3 項、第98條第3 項，刑法第11條前段、第28
    條、第56條、第37條第2 項之規定，並審酌被告甲○○之素
    行、所受之教育程度、與候選人蔡豪之關係、其為使候選人
    蔡豪順利當選，竟以交付賄款500 元賄賂有投票權人之方式
    ，介入選舉，影響選舉結果，所為影響民主政治發展甚巨，
    並嚴重敗壞選舉風氣，行賄人數不多及犯後猶飾詞卸責，否
    認犯行，態度不佳等一切情狀；量處被告甲○○有期徒刑8
    月，並依公職人員選舉罷免法第98條第3 項之規定，宣告褫
    奪公權2 年。及敘明公訴人雖就被告甲○○部分求處有期徒
    刑2 年，惟查被告甲○○並無任何前科，所買票之人數不多
    ，認量處如上開所示之刑，已足生懲戒之效果。另扣案之現
    金14000 元係預備行求期約之賄賂，應依公職人員選舉罷免
    法第90條之1 第3 項規定宣告沒收。認事用法，核無不合，
    量刑亦屬妥適。被告上訴意旨，仍執前詞，否認犯罪，指摘
    原判決此部分不當，為無理由，應予駁回。
六、同案被告蘇文雄、洪壬榮，已經原審判決確定。
據上論結，應依刑事訴訟法第368條，判決如主文。
本案經檢察官張金塗到庭執行職務。
中　　華　　民　　國　　94　　年　　12　　月　　 1　　日
            刑事第五庭  審判長法  官  曾永宗
                              法  官  陳明富
                              法  官  任森銓
以上正本證明與原本無異。
如不服本判決應於收受本判決後10日內向本院提出上訴書狀，其
未敘述上訴理由者，並得於提起上訴後10日內向本院補提理由書
狀（均須按他造當事人之人數附繕本）「切勿逕送上級法院」。
中　　華　　民　　國　　94　　年　　12　　月　　 1　　日
                              書記官  蘇恒仁
附錄本判決論罪科刑法條：
公職人員選舉罷免法第90條之1
對於有投票權之人，行求期約或交付賄賂或其他不正利益，而約
其不行使投票權或為一定之行使者，處五年以下有期徒刑，得併
科新台幣40萬元以上4 百萬元以下罰金。
預備犯前項之罪者，處1 年以下有期徒刑。
預備或用以行求期約或交付之賄賂，不問屬於犯人與否，沒收之
。
犯第1 項或第2 項之罪，於犯罪後6 個月內自首者，減輕或免除
其刑；因而查獲候選人為共犯者免除其刑。
犯第1 項或第2 項之罪，在偵查中自白者，減輕其刑；因而查獲
候選人為共犯者，減輕或免除其刑。
